臺灣高等法院臺南分院刑事判決　　　　　 九十年度上訴字第一五六號　　 Ｃ
　　　上　訴　人
　　　即　被　告　戊　○　○
　　　選任辯護人　金　輔　政
右上訴人即被告因偽造文書等案件，不服臺灣雲林地方法院九十年度訴字第八三號中
華民國九十年十月十二日第一審判決（起訴案號：臺灣雲林地方法院檢察署八十九年
度偵續字第三三號），提起上訴，本院判決如左：
      主      文
原判決撤銷。
戊○○連續行使偽造私文書，足以生損害於他人，處有期徒刑陸月，如易科罰金以參
佰元折算壹日。
      事      實
一、戊○○為求寬裕週轉現金，未經乙○○、庚○○之同意及假借蘇淑貞之名義，而
    向會首丙○○佯稱乙○○、庚○○、蘇淑貞欲加入其互助會。然後以乙○○、庚○○之名義加入以丙○○為會首、會員含會首共二十六名、會款每月新臺幣（下
    同）一萬元、會期自民國（下同）八十七年七月二十日起至八十八年五月五日止
    之互助會（以下簡稱丙○○之甲會）；又以乙○○、蘇秀貞之名義加入以丙○○
    為會首、會員含會首共三十一名、會款每月二萬元、會期自八十八年五月三十日
    起至九十年十一月三十日止之互助會（以下簡稱丙○○之乙會），致使丙○○及
    其他會員不疑有他。復未經陳芳如之同意，以陳芳如之偏名陳婷瑜名義加入以自
    己為會首之互助會計有：（一）會員含會首共三十名、會款每月二萬元、會期自
    八十七年十一月五日起至九十年四月五日止；（二）會員含會首共二十八名、會
    款每月二萬元、會期自八十八年三月十七日起至九十年六月十七日止；（三）會
    員含會首共二十七名、會款每月二萬元、會期自八十八年八月二十日起至九十年
    十月二十日止；（四）會員含會首共二十六名、會款每月二萬元、會期自八十八
    年十一月十日起至九十年十二月十日止；（五）會員含會首共二十七名、會款每
    月一萬元、會期自八十九年一月五日起至九十一年三月五日止，並向其他會員宣
    稱該五互助會均為陳婷瑜本人所加入，使其他會員因而相信為真實。其後戊○○
    基於概括犯意分別在標單上偽造乙○○、庚○○、蘇淑貞及陳婷瑜之署名，填寫
    標金，而分別於八十八年一月二十日以一千一百五十元冒名乙○○標取丙○○之
    甲會（得款二十二萬八千一百五十元）、七月三十日以三千四百元冒名乙○○標
    取丙○○之乙會（會單載吳祝寬）（得款五十萬四千八三百元）、十一月二十日
    以一千五百元冒名庚○○標取丙○○之甲會（得款二十一萬八千五百元）、八十
    八年十二月三十日以三千九百元冒名蘇淑貞標取丙○○之乙會（得款五十一萬零
    三百元）及八十八年九月五日以三千二百元冒名標取上開陳婷瑜名義之第一會（
    得款五十一萬七千三百元）、八十八年九月十七日以三千七百元冒名標取上開陳
    婷瑜名義之第二會（得款四十六萬二千三百元）、八十八年九月二十日以三千六
    百元冒名標取上開陳婷瑜名義之第三會（得款四十三萬元）、八十八年十二月十
    日以二千八百元冒名標取上開陳婷瑜名義之第四會（得款四十三萬二千八百元）
    ，向其他活會會員稱該被冒名之乙○○、庚○○、蘇淑貞標取上述互助會之會款
    及被冒名之陳婷瑜標取上開（一）至（四）互助會之會款，致使其他活會會員付
    出會金，戊○○在乙○○、庚○○、蘇淑貞三人部分，共得款一百四十六萬一千
    七百五十元，在陳婷瑜部分共得款一百八十四萬二千四百元，足以生損害於被偽
    造署押之人及其他活會會員之權益。
二、案經丙○○、甲○○、己○○訴由臺灣雲林地方法院檢察署檢察官偵查起訴。
      理      由
一、訊據上訴人即被告戊○○（下稱被告）固坦承有以乙○○、庚○○、蘇淑貞、陳
    婷瑜（本名陳芳如）之名義加入上述互助會，並填寫該等之署名於標單上，而分
    別於前開時間，標取前示互助會會款等事實，惟矢口否認偽造文書之犯行，辯稱
    ：伊是有欠會錢，但伊沒有欺騙他們，且伊以乙○○、庚○○、蘇淑貞名義參與
    會首丙○○之互助會，也是有經過他同意（指丙○○）之同意，而陳婷瑜部分之
    會實際係陳婷瑜母親以陳婷瑜之名義參加，確有其事，並非伊冒用他人名義參加
    互助會，且是他們自己去標會，不是伊冒標云云。其選任辯護人於原審亦辯稱：
    陳婷瑜部分實際上是陳婷瑜母親林彩華以陳婷瑜之名義參加互助會，確有其事，
    而乙○○、庚○○、蘇淑貞部分，為被告經會首丙○○同意借用他人名義參加者
    ，自得標取，無偽造署押、文書之問題，至於被告得標後係因於八十四年間起繳
    納臺南市○○路一八八號六樓之十三號房屋貸款每月三萬七千元；繳納雲林縣四
    湖鄉○○○路十三巷十三號房屋貸款每月一萬六千元；八十五年間林文秀積欠被
    告互助會款五十二萬元，由其代墊互助會款每月四萬元；吳英霖積欠被告互助會
    款五十六萬元，由其代墊互助會款每月四萬元，自到八十九年五月間，吳英霖始
    償完債務；八十六年間丁○○積欠被告互助會款一百四十六萬八千四百元，由其
    代墊互助會款每月十二萬元；八十八年間吳太和積欠被告互助會款二十二萬，由
    其代墊互助會款每月二萬元，故而周轉不靈，無法維持，始未繼續繳納會款及宣
    佈倒會等語。
二、惟查：
（一）乙○○、庚○○、蘇淑貞部分：被告既已承認分別以乙○○、庚○○、蘇淑貞
      三人之名義加入以告訴人丙○○為會首之上開互助會，並於標單上書寫該等之
      署名、標金，而分別標取上述會款之事實，而被告以該三人名義分別加入該互
      助會之事實，並有該二互助會單各一紙在卷可佐。又告訴人丙○○於原審及本
      院審理中仍堅指被告係向其宣稱乙○○、庚○○、蘇淑貞三人要加入其互助會
      ，並非被告借用乙○○等之名義為自己計算而加入，此部分告訴人之指訴雖與
      被告之辯解不合，但衡之民間互助會，著重會首、會員間之信賴及經濟基礎，
      被告非資力雄厚之人，且自承自八十五年間起即承擔多種債務或經濟負擔，苟
      被告係借用他人之名義，而告知丙○○含被告共四人參加互助會，必為丙○○
      及其他會員所質疑何以其經濟能力能負擔一人參與四會之會款，故應以告訴人
      丙○○所供：被告係向其宣稱乙○○、庚○○、蘇淑貞三人要加入其互助會，
      非被告為自己利益而加入等語，較為可採。
（二）又被告未經乙○○、庚○○之同意及假借蘇淑貞之名義，以其等之名義參加互
      助會，有證人即乙○○之母林彩緞及庚○○於原審審理中之證述為憑（見原審
      卷第二九頁、第九四頁），並有該二證人所出具否認參加互助會書函各一紙在
      卷可證（見原審卷第六九頁、第七０頁），而蘇淑貞實際上並無其人，亦為被
      告所供認（見原審卷第二九頁），是被告未經乙○○、庚○○之同意及假借蘇
      淑貞之名義，擅自以該三人之名義加入互助會，事實明確。並標取如事實欄內
      所載之金額，有告訴人丙○○於原審所提計算之方式、標金（息）、標得會款
      之日期及金額附卷可據（見原審卷第四六頁至第四八頁），為被告所直承無訛
      （見原審卷第一三二頁）從而被告未經乙○○、庚○○之同意及假借蘇淑貞之
      名義，向丙○○宣稱係該三人欲加入互助會，再以其等之名義標取會款，不久
      即未繼續繳納死會會款，自足以生損害於乙○○、庚○○、蘇淑貞、陳婷瑜，
      及其他活會會員。
（三）另就陳婷瑜部分，被告坦白承認以陳婷瑜之名義加入以自己為會首之前開五組
      互助會，並分別於標單上書寫陳婷瑜之署名、標金，而標取上述標取事實欄（
      一）至（四）所示互助會之會款等事實（見原審卷第六三頁、第六八頁、第一
      七一頁），此並有該五組互助會單各一紙在卷可佐（見偵查卷他字卷第六頁至
      第十頁、偵續卷第十四頁至第四三頁），自足以生損害於陳婷瑜及其他活會會
      員。又雖被告辯稱：以陳婷瑜名義參加之互助會，實際上均係陳婷瑜母親林彩
      華以陳婷瑜之名義參加者云云。惟證人即被告之外甥女陳婷瑜即陳芳如、及被
      告之姐林彩華於原審作證時就有關參加互助會標取會款之使用之目的並非一致
      ，陳婷瑜陳稱伊交錢給其母要籌集出國費用，嗣因其妹妹結婚需用而先行標會
      云云。此與證人林彩華所稱錢因當時其子要結婚而標會四會並未言及要為陳婷
      瑜籌集出國費用之情節並非一致。且證人陳婷瑜每月約賺三萬三千元，固定每
      月最少給其母三萬元，而參加上開五個會合計九萬元，金額已超出其月入之收
      入甚多，其又如何能負擔沈重之會款，顯不可思議。查被告於案發之後，自有
      充裕時間可與證人相互勾串，陳芳如、林彩華所述不能採信。況且被告與證人
      林彩華又陳稱：被告就陳婷瑜之互助會部分，活會會款由林彩華繳納，死會會
      款由被告繳納，而每標一會被告給付林彩華十萬元等語，此舉與正當運作之互
      助會常態不合，殊難相信，蓋未標取互助會之全會會款前，均由加入者繳納活
      會會款，於標取後亦由加入者收取全額會款，此乃一般互助會之常規，然而被
      告就陳婷瑜之上開互助會，為前後連續四次標取會款，於得標後僅每標一會又
      只給付林彩華十萬元而已，林彩華竟無異議，而任憑被告先後四次為之，不合
      常理，亦違反林彩華所稱當初加入該互助會為子女籌取資金之目的，何況果真
      如此，依林彩華所繳納之活會互助會款亦共僅三、四十萬元而已，此為被告與
      林彩華所不否認，且得依該四互助會所示標取日期而計算確定，被告於每標一
      會既已給付林彩華十萬元，前後共給付四十萬元，則被告理應不再積欠林彩華
      互助會之會款，然而被告於當庭仍承認尚積欠林彩華會款一百餘萬元，林彩華
      卻證述被告尚欠其互助會會款約四十萬元，其間矛盾，不言可喻，是證人陳芳
      如、林彩華上開附合被告之證述，仍不能為被告有利之認定。查以陳婷瑜名義
      參加互助會之部分，係被告為自己利益計算而加入者，有告訴人甲○○、己○○之指訴可據，並且被告於八十九年六月九日在雲林縣四湖鄉調解委員會調解
      時，已承認陳婷瑜部分是被告自己所跟之會的等語，此有告訴人己○○所提出
      之自行錄製合法取得之錄音帶一捲、譯文一紙及被告自行在陳婷瑜下方繕寫「
      我自己」之便條紙一紙在卷可證（見八十九年度偵續字第三三號卷第一百四十
      七頁及證物袋內），是陳婷瑜參加互助會之部分，應為被告自己計算加入者無
      誤。從而被告未經陳芳如、林彩華之同意，以陳婷瑜之名義加入互助會，使會
      員誤以為陳婷瑜本人加入者，其後分別標取會款，不久即未繼續繳納死會會款
      ，足以生損害於陳婷瑜及其他活會會員。
（四）又被告雖舉證人林文秀、吳英霖、吳太和、丁○○等人積欠其會款，以致其周
      轉不靈，以圖辯解其並非存心詐欺，但是依據該等證人於原審之證述，林文秀
      證稱：其欠被告之會款未超過二十萬元等語（被告係稱林文秀欠伊五十二萬元
      ）；吳英霖證述：其已還清積欠被告之債務等語；吳太和證實大約積欠被告四
      十六萬元等語；丁○○則說：目前為止尚欠被告四十幾萬元等語，可知該等證
      人共積欠被告之債務總額，亦不過一百萬餘元，且陸續返還中，而本件被告標
      取之金額卻達三百三十萬零四千一百五十元，顯然已超過支應該等證人積欠所
      需，而且該等證人係自八十五年間起拖欠會款，而被告亦自八十四年間起即開
      始繳納房貸，是被告已可預見其經濟狀況吃緊，猶自八十七年間起，招集或參
      加他人之互助會，且未經乙○○、庚○○、陳婷瑜之同意及假借蘇淑貞之名義
      參加，應有行使偽造私文書之故意。
    綜上所述，顯示被告確有冒名入會並偽造標單冒標之犯行，上開所辯顯難採信，
    本件事證已臻明確，被告被訴行使偽造私文書之犯行洵堪認定，應予依法論罪科
    刑。
三、綜上所述，被告冒名參加互助會並標會取得會款，自足以生損害於乙○○、庚○○、蘇淑貞、陳婷瑜，及其他會員；被告在標單上偽簽他人之姓名參與標會，並
    未書明「標單」，惟依我國民間互助會之習慣，足以認定其上之文字即為表示出
    標人並欲以競標之意，故該標單應屬刑法第二百二十條第一項之文書，其偽造標
    單持以行使，核被告所為，係犯刑法第二百十六條、第二百二十條第一項、第二
    百十條之行使偽造私文書罪。又被告標會時偽造署押之行為為偽造私文書之部分
    行為，且偽造私文書之低度行為已為行使之高度行為所吸收，均不另論罪。又被
    告多次行使偽造私文書犯行，時間緊接，方法相同，而觸犯構成要件相同之罪名
    ，各顯係基於概括之犯意反覆而為，應依連續犯之規定論以一罪，並依法加重其
    刑。
四、原審以被告事證已臻明確，因予論罪科刑，固非無見，惟查（一）原判決誤認被
    告係基於概括犯意，意圖為自己不法之所有，應成立連續詐欺罪（理由詳如後述
    ），已有未洽；（二）原判決未就被告如何以乙○○、庚○○、蘇淑貞、陳婷瑜
    名義於何時、以標金（息）若干冒名標取何一會款總額若干，詳加敘述，並敘明
    如何足以生損害於他人等情，亦有未合；（三）又被告既有舉證林文秀、吳太和
    、丁○○等積欠其會款未還，致其經濟拮据。原判決量刑時未權衡他人積欠被告
    亦高達一百萬元左右之龐大債務情形，且被告屢於法院表示願意以一、二年後退
    休時所得之退休金等償債（見本院九十年十二月十四日訊問筆錄），且已與參與
    互助會之會員達成和解，有調解書二十一份附卷可稽，顯有相當意願償其債務，
    亦未據原判決審酌，亦有可議。又被告於本院否認犯罪指摘原判決不當，雖不足
    採，惟原判決既有可議，自應由本院將原判決撤銷改判。爰併審酌被告犯罪之動
    機、目的、所得利益、被害人所受損害及犯後否認之態度等一切情狀，量處如主
    文第二項所示之刑，並依刑法第二條第一項前段規定，適用裁判時之法律，即九
    十年一月十日新修正公布之刑法第四十一條第一項規定：「犯最重本刑為五年以
    下有期徒刑以下之刑之罪，而受六月以下有期徒刑或拘役之宣告，因身體、教育
    、職業、或家庭之關係或其他正當事由，執行顯有困難者，得以一元以上三元以
    下折算一日，易科罰金。但確因不執行所宣告之刑，難收矯正之效，或難以維持
    法秩序者，不在此限。」，諭知易科罰金之折算標準，以示懲儆。又偽造之標單
    顯皆已滅失不存在，為被告於原審供明（見原審卷第一三七頁）爰不併予宣告沒
    收，附此敘明。
五、又被告堅決否認詐欺等犯行，辯稱：伊是有欠會錢，但伊沒有欺騙他們云云，經
    查被告雖有上開冒名乙○○、庚○○、蘇淑貞、陳婷瑜等人參加互助會並標會，
    惟自八十八年一月二十日、七月卅日、十一月廿日、十二月卅日、八十八年九月
    五日、九月十七日、九月廿日、十二月十日分別標得互助會款後，仍繼續繳款，
    直至八十九年五月間起無法周轉，始未再繳會款等情，業據告訴人丙○○、甲○○等於原審審理中指訴綦詳（見原審卷第二九頁、第八三頁、第一三八頁），是
    被告雖有冒名偽造私文書並進而行使，惟其繼續繳款最長者有近一年六月之久，
    最短者亦有近半年之久，其後其雖未再續繳會款，應係負債拮据無法周轉所致，
    難認有何詐欺之故意。公訴人以被告觸犯刑法第三百三十九條第一項之詐欺取財
    罪，尚有誤會，原判決亦遽予判決，亦有未洽，本應為此部分無罪之諭知，因公
    訴人認與上開連續行使偽造私文書罪有裁判上一罪之牽連犯關係一併起訴，爰不
    另就此部分為無罪之諭知，合併說明。
據上論斷，應依刑事訴訟法第三百六十九條第一項前段、第三百六十四條、第二百九
十九條第一項前段，刑法第二條第一項前段、第五十六條、第二百十六條、第二百二
十條第一項、第二百十條、第四十一條第一項前段，罰金罰鍰提高標準條例第二條，
判決如主文。
本案經檢察官洪泰文到庭執行職務。
中    華    民    國      九十一      年      三      月    二十九      日
                                  臺灣高等法院臺南分院刑事第三庭
                                      審判長法官  黃    崑    宗
                                            法官  葉    居    正
                                            法官  莊    俊    華
右正本證明與原本無異。
如不服本判決，應於判決送達後十日內向本院提出上訴狀，其未敘述理由者並應於提
出上訴狀後十日內向本院補提理由書（應附繕本)。
                                      法院書記官  廖    明    娟
中    華    民    國      九十一      年      四      月      四        日
附錄法條：
刑法第二百一十條：偽造、變造私文書，足以生損害於公眾或他人者，處五年以下有
                  期徒刑。
刑法第二百一十六條：行使第二百十條至第二百十五條之文書者，依偽造、變造文書
            或登載不實事項或使登載不實事項之規定處斷。
